---
title: "Análise das variáveis climáticas na estação metereológica de Copacabana em 2022 e 2023"
output:
  html_document:
    df_print: paged
  html_notebook: default
---

O objetivo deste trabalho é comparar as variáveis climáticas entre os anos de 2023 e 2024 na estação metereológica do forte de Copacabana. Os dados utilizados foram obtidos no site do INMET, acessível [neste link](https://portal.inmet.gov.br/dadoshistoricos).

```{r}
library(tidyverse)
```
## Importando os dados de 2023

```{r}
dados_clima_2023 <- read_delim(file = "./Dados_Estacao_Copacabana/INMET_SE_RJ_A652_RIO DE JANEIRO - FORTE DE COPACABANA_01-01-2023_A_31-12-2023.CSV",delim = ";", locale = locale("pt", decimal_mark = ",", encoding = "UTF-8"))
```
## Importando os dados de 2022
```{r}
dados_clima_2022 <- read_delim(file = "./Dados_Estacao_Copacabana/INMET_SE_RJ_A652_RIO DE JANEIRO - FORTE DE COPACABANA_01-01-2022_A_31-12-2022.CSV",delim = ";", locale = locale("pt", decimal_mark = ",", encoding = "UTF-8"))
```
Os datasets possuem informações de clima de todas as estações do ano, iremos nos limitar a estação do outono, compreendida entre 20 de março e 21 de junho.

```{r}
inicio <- as.Date("2022-03-20")
fim <- as.Date("2022-06-21")

dados_clima_2022 <- dados_clima_2022[dados_clima_2022$Data >= inicio & dados_clima_2022$Data <= fim, ]

inicio <- as.Date("2023-03-20")
fim <- as.Date("2023-06-21")

dados_clima_2023 <- dados_clima_2023[dados_clima_2023$Data >= inicio & dados_clima_2023$Data <= fim, ]
```
# Verificando os tipos de dados inferidos
```{r}
str(dados_clima_2023)
```


```{r}
str(dados_clima_2022)
```
Foram verificadas em um momento inicial 2256 linhas e 20 colunas em 2022 e 2023. Procederemos agora para a verificação da quantidade de células válidas.

```{r}
num_celulas_validas <- sum(!is.na(dados_clima_2022))

# Exibir o resultado formatado
cat("O total de células válidas em 2022 é:", num_celulas_validas, "\n")

```



