---
title: "Análise do Perfil do Eleitorado para eleições municipais 2024"
output:
  html_document:
    df_print: paged
  html_notebook: default
---

O objetivo deste trabalho é comparar os Perfis do Eleitorado dos estados de Santa Catarina e Espírito Santo. Os dados utilizados foram obtidos no site do TSE, acessível [neste link](https://dadosabertos.tse.jus.br/pt_PT/dataset/eleitorado-atual).

```{r}
library(tidyverse)
```


## Carga dos Dados

### Estado: Espírito Santo

```{r}
dados_eleitorado_es <- read_delim(file = "data/eleitorado/es/perfil_eleitor_secao_ATUAL_ES.csv",
                                 delim = ";",
                                 locale = locale("pt", decimal_mark = ",", encoding = "Latin1"))
```

```{r}
dados_eleitorado_es
```

```{r}
dim_dados <- dim(dados_eleitorado_es)
celulas_com_dados = sum(!is.na(dados_eleitorado_es))

print(paste("Número de Linhas: ", dim_dados[1]))
print(paste("Número de Colunas: ", dim_dados[2]))
print(paste("Número de Células com Dados: ", celulas_com_dados))
```


### Estado: Santa Catarina

```{r}
dados_eleitorado_sc <- read_delim(file = "data/eleitorado/sc/perfil_eleitor_secao_ATUAL_SC.csv",
                                 delim = ";",
                                 locale = locale("pt", decimal_mark = ",", encoding = "Latin1"))
```

```{r}
dados_eleitorado_sc
```

```{r}
dim_dados <- dim(dados_eleitorado_sc)
celulas_com_dados = sum(!is.na(dados_eleitorado_sc))

print(paste("Número de Linhas: ", dim_dados[1]))
print(paste("Número de Colunas: ", dim_dados[2]))
print(paste("Número de Células com Dados: ", celulas_com_dados))
```


## Transformações

### Seleção de Colunas

```{r}
colunas_interesse <- c("NM_MUNICIPIO", "CD_GENERO", "DS_GENERO", 
                       "CD_ESTADO_CIVIL", "DS_ESTADO_CIVIL", 
                       "CD_FAIXA_ETARIA", "DS_FAIXA_ETARIA", 
                       "CD_GRAU_ESCOLARIDADE", "DS_GRAU_ESCOLARIDADE", 
                       "QT_ELEITORES_PERFIL")

dados_selecionados_es <- select(dados_eleitorado_es, all_of(colunas_interesse))
dados_selecionados_sc <- select(dados_eleitorado_sc, all_of(colunas_interesse))
```

```{r}
print(paste("Espírito Santo - Número de Células com Dados Após Seleção: ", sum(!is.na(dados_selecionados_es))))
print(paste("Santa Catarina - Número de Células com Dados Após Seleção: ", sum(!is.na(dados_selecionados_sc))))
```


### Filtragem dos Dados

```{r}
dados_filtrados_es <- filter(dados_selecionados_es, 
                          DS_FAIXA_ETARIA != "Inválido", 
                          NM_MUNICIPIO != "NÃO INFORMADO",
                          DS_GENERO != "NÃO INFORMADO",
                          DS_ESTADO_CIVIL != "NÃO INFORMADO",
                          DS_GRAU_ESCOLARIDADE != "NÃO INFORMADO")

dados_filtrados_sc <- filter(dados_selecionados_sc, 
                          DS_FAIXA_ETARIA != "Inválido", 
                          NM_MUNICIPIO != "NÃO INFORMADO",
                          DS_GENERO != "NÃO INFORMADO",
                          DS_ESTADO_CIVIL != "NÃO INFORMADO",
                          DS_GRAU_ESCOLARIDADE != "NÃO INFORMADO")
```

```{r}
cat("Espírito Santo:\n\n")
print(paste("Número de Linhas Após Transformações: ", dim(dados_filtrados_es)[1]))
print(paste("Número de Colunas Após Transformações: ", dim(dados_filtrados_es)[2]))
print(paste("Número de Células com Dados Após Transformações: ", sum(!is.na(dados_filtrados_es))))

cat("\n\nSanta Catarina:\n\n")
print(paste("Número de Linhas Após Transformações: ", dim(dados_filtrados_sc)[1]))
print(paste("Número de Colunas Após Transformações: ", dim(dados_filtrados_sc)[2]))
print(paste("Número de Células com Dados Após Transformações: ", sum(!is.na(dados_filtrados_sc))))
```


## Análises dos Dados

### Seleções de linhas que atendam critérios específicos

```{r}
criterios_es <- filter(dados_filtrados_es, 
                     DS_GENERO == "MASCULINO", 
                     DS_FAIXA_ETARIA == "35 a 39 anos", 
                     DS_ESTADO_CIVIL == "CASADO", 
                     DS_GRAU_ESCOLARIDADE == "ENSINO MÉDIO COMPLETO")

total_eleitores_criterios_es <- sum(criterios_es$QT_ELEITORES_PERFIL)
total_eleitores_geral_es <- sum(dados_filtrados_es$QT_ELEITORES_PERFIL)
percentagem_es <- round((total_eleitores_criterios_es / total_eleitores_geral_es) * 100, 2)

cat("Espírito Santo: \n\n")
cat("Critério: Homens Casados de 35 a 39 anos com Ensino Médio Completo\n\n")

print(paste("Número de Eleitores que Atendem ao Critério: ", total_eleitores_criterios_es))
print(paste("Número Total de Eleitores: ", total_eleitores_geral_es))
print(paste("O critério escolhido representa ", percentagem_es, "% dos eleitores do Espírito Santo."))
```

```{r}
criterios_sc <- filter(dados_filtrados_sc, 
                     DS_GENERO == "MASCULINO", 
                     DS_FAIXA_ETARIA == "35 a 39 anos", 
                     DS_ESTADO_CIVIL == "CASADO", 
                     DS_GRAU_ESCOLARIDADE == "ENSINO MÉDIO COMPLETO")

total_eleitores_criterios_sc <- sum(criterios_sc$QT_ELEITORES_PERFIL)
total_eleitores_geral_sc <- sum(dados_filtrados_sc$QT_ELEITORES_PERFIL)
percentagem_sc <- round((total_eleitores_criterios_sc / total_eleitores_geral_sc) * 100, 2)

cat("Santa Catarina: \n\n")
cat("Critério: Homens Casados de 35 a 39 anos com Ensino Médio Completo\n\n")

print(paste("Número de Eleitores que Atendem ao Critério: ", total_eleitores_criterios_sc))
print(paste("Número Total de Eleitores: ", total_eleitores_geral_sc))
print(paste("O critério escolhido representa ", percentagem_sc, "% dos eleitores de Santa Catarina."))
```


### Tabelas com as contagens de eleitores por cada atributo categórico

#### Eleitores por gênero

```{r}
# Calcular total de eleitores por gênero no ES
contagem_genero_es <- dados_filtrados_es %>%
  group_by(DS_GENERO) %>%
  summarise(TOTAL_ELEITORES_ES = sum(QT_ELEITORES_PERFIL, na.rm = TRUE))

# Calcular total de eleitores por gênero no SC
contagem_genero_sc <- dados_filtrados_sc %>%
  group_by(DS_GENERO) %>%
  summarise(TOTAL_ELEITORES_SC = sum(QT_ELEITORES_PERFIL, na.rm = TRUE))

contagem_genero <- full_join(contagem_genero_es, contagem_genero_sc, by = "DS_GENERO")

print(contagem_genero)
```

```{r}
ggplot(contagem_genero, aes(x = DS_GENERO, y = TOTAL_ELEITORES_ES, fill = DS_GENERO)) +
  geom_bar(stat = "identity") +
  labs(title = "Total de Eleitores por Gênero em ES", 
       x = "Gênero", 
       y = "Total de Eleitores") +
  theme_minimal()
```

```{r}
ggplot(contagem_genero, aes(x = DS_GENERO, y = TOTAL_ELEITORES_SC, fill = DS_GENERO)) +
  geom_bar(stat = "identity") +
  labs(title = "Total de Eleitores por Gênero em SC", 
       x = "Gênero", 
       y = "Total de Eleitores") +
  theme_minimal()
```


#### Eleitores por gênero e faixa etária

```{r}
contagem_genero_idade_es <- dados_filtrados_es %>%
  group_by(DS_GENERO, DS_FAIXA_ETARIA) %>%
  summarise(TOTAL_ELEITORES_ES = sum(QT_ELEITORES_PERFIL)) %>%
  arrange(DS_GENERO, DS_FAIXA_ETARIA)

contagem_genero_idade_sc <- dados_filtrados_sc %>%
  group_by(DS_GENERO, DS_FAIXA_ETARIA) %>%
  summarise(TOTAL_ELEITORES_SC = sum(QT_ELEITORES_PERFIL)) %>%
  arrange(DS_GENERO, DS_FAIXA_ETARIA)

contagem_genero_idade <- full_join(contagem_genero_idade_es, contagem_genero_idade_sc, by = c("DS_GENERO", "DS_FAIXA_ETARIA"))

print(contagem_genero_idade)
```

```{r}
ggplot(contagem_genero_idade, aes(x = DS_FAIXA_ETARIA, y = TOTAL_ELEITORES_ES, fill = DS_GENERO)) +
  geom_bar(stat = "identity", position = "dodge") +
  labs(title = "Eleitores por Gênero e Faixa Etária em ES", 
       x = "Faixa Etária", 
       y = "Total de Eleitores", 
       fill = "Gênero") +
  theme_minimal() +
  theme(axis.text.x = element_text(angle = 45, hjust = 1))
```

```{r}
ggplot(contagem_genero_idade, aes(x = DS_FAIXA_ETARIA, y = TOTAL_ELEITORES_SC, fill = DS_GENERO)) +
  geom_bar(stat = "identity", position = "dodge") +
  labs(title = "Eleitores por Gênero e Faixa Etária em SC", 
       x = "Faixa Etária", 
       y = "Total de Eleitores", 
       fill = "Gênero") +
  theme_minimal() +
  theme(axis.text.x = element_text(angle = 45, hjust = 1))
```

```{r}
ggplot(contagem_genero_idade, aes(x = DS_FAIXA_ETARIA, y = DS_GENERO, fill = TOTAL_ELEITORES_ES)) +
  geom_tile() +
  labs(title = "Mapa de Calor: Eleitores por Gênero e Faixa Etária em ES", 
       x = "Faixa Etária", 
       y = "Gênero", 
       fill = "Total de Eleitores") +
  theme_minimal() +
  theme(axis.text.x = element_text(angle = 45, hjust = 1))
```

```{r}
ggplot(contagem_genero_idade, aes(x = DS_FAIXA_ETARIA, y = DS_GENERO, fill = TOTAL_ELEITORES_SC)) +
  geom_tile() +
  labs(title = "Mapa de Calor: Eleitores por Gênero e Faixa Etária em SC", 
       x = "Faixa Etária", 
       y = "Gênero", 
       fill = "Total de Eleitores") +
  theme_minimal() +
  theme(axis.text.x = element_text(angle = 45, hjust = 1))
```


#### Eleitores por município

```{r}
eleitores_por_municipio_es <- dados_filtrados_es %>%
  group_by(NM_MUNICIPIO) %>%
  summarise(TOTAL_ELEITORES_ES = sum(QT_ELEITORES_PERFIL, na.rm = TRUE))

print(eleitores_por_municipio_es)
```

```{r}
eleitores_por_municipio_sc <- dados_filtrados_sc %>%
  group_by(NM_MUNICIPIO) %>%
  summarise(TOTAL_ELEITORES_SC = sum(QT_ELEITORES_PERFIL, na.rm = TRUE))

print(eleitores_por_municipio_sc)
```


#### Eleitores por estado civil

```{r}
eleitores_por_estado_civil_es <- dados_filtrados_es %>%
  group_by(DS_ESTADO_CIVIL) %>%
  summarise(TOTAL_ELEITORES_ES = sum(QT_ELEITORES_PERFIL))

eleitores_por_estado_civil_sc <- dados_filtrados_sc %>%
  group_by(DS_ESTADO_CIVIL) %>%
  summarise(TOTAL_ELEITORES_SC = sum(QT_ELEITORES_PERFIL))

eleitores_por_estado_civil <- full_join(eleitores_por_estado_civil_es, eleitores_por_estado_civil_sc, by = "DS_ESTADO_CIVIL")

print(eleitores_por_estado_civil)
```


#### Eleitores por escolaridade

```{r}
eleitores_por_escolaridade_es <- dados_filtrados_es %>%
  group_by(DS_GRAU_ESCOLARIDADE) %>%
  summarise(TOTAL_ELEITORES_ES = sum(QT_ELEITORES_PERFIL))

eleitores_por_escolaridade_sc <- dados_filtrados_sc %>%
  group_by(DS_GRAU_ESCOLARIDADE) %>%
  summarise(TOTAL_ELEITORES_SC = sum(QT_ELEITORES_PERFIL))

eleitores_por_escolaridade <- full_join(eleitores_por_escolaridade_es, eleitores_por_escolaridade_sc, by = "DS_GRAU_ESCOLARIDADE")

print(eleitores_por_escolaridade)
```


### Estatísticas Básicas

Os datasets de Eleitorado são predominantemente formados por colunas categóricas, e portanto é difícil fazer análises estatísticas nesses dados. Sendo assim, aqui fizemos algumas análises voltadas especificamente para os municípios de cada estado, como por exemplo a média de eleitores ao longo dos municípios, o número máximo e mínimo de eleitores em um município, dentre outros.

```{r}
estatisticas_es <- eleitores_por_municipio_es %>%
  summarise(
    media_eleitores = mean(TOTAL_ELEITORES_ES, na.rm = TRUE),
    mediana_eleitores = median(TOTAL_ELEITORES_ES, na.rm = TRUE),
    max_eleitores = max(TOTAL_ELEITORES_ES, na.rm = TRUE),
    min_eleitores = min(TOTAL_ELEITORES_ES, na.rm = TRUE),
    desvio_padrao = sd(TOTAL_ELEITORES_ES, na.rm = TRUE)
  ) %>%
  mutate(estado = "ES")

estatisticas_sc <- eleitores_por_municipio_sc %>%
  summarise(
    media_eleitores = mean(TOTAL_ELEITORES_SC, na.rm = TRUE),
    mediana_eleitores = median(TOTAL_ELEITORES_SC, na.rm = TRUE),
    max_eleitores = max(TOTAL_ELEITORES_SC, na.rm = TRUE),
    min_eleitores = min(TOTAL_ELEITORES_SC, na.rm = TRUE),
    desvio_padrao = sd(TOTAL_ELEITORES_SC, na.rm = TRUE)
  ) %>%
  mutate(estado = "SC")

estatisticas <- bind_rows(estatisticas_es, estatisticas_sc)

print(estatisticas)
```


### Respostas as Perguntas Sugeridas

Aqui serão calculadas as respostas para as perguntas sugeridas no trabalho, para os dois estados considerados. São elas:

- Qual o município com menos eleitores? 
- Qual o município com mais eleitores, depois da capital? 
- Qual a faixa de variação da quantidade de eleitores por município? 
- Qual a faixa de variação da quantidade de eleitores por gênero?


#### Estado: Espírito Santo

```{r}
mn_menos_eleitores_es <- eleitores_por_municipio_es %>%
  filter(TOTAL_ELEITORES_ES == min(TOTAL_ELEITORES_ES, na.rm = TRUE))

print(paste("O município do Espírito Santo com menos eleitores é", 
            mn_menos_eleitores_es$NM_MUNICIPIO, 
            ", com um total de", 
            mn_menos_eleitores_es$TOTAL_ELEITORES_ES, 
            "eleitores."))
```

```{r}
capital_es <- "VITÓRIA"

mn_mais_eleitores_es <- eleitores_por_municipio_es %>%
  filter(NM_MUNICIPIO != capital_es) %>%
  arrange(desc(TOTAL_ELEITORES_ES)) %>%
  slice(1)

print(paste("O município do Espírito Santo com mais eleitores excluindo a capital é", 
            mn_mais_eleitores_es$NM_MUNICIPIO, 
            ", com um total de", 
            mn_mais_eleitores_es$TOTAL_ELEITORES_ES, 
            "eleitores."))
print("Nota: A capital do Espírito Santo não é o município com mais eleitores do estado.")
```

```{r}
variacao_municipios_es <- eleitores_por_municipio_es %>%
  summarise(
    faixa_variacao = max(TOTAL_ELEITORES_ES, na.rm = TRUE) - min(TOTAL_ELEITORES_ES, na.rm = TRUE),
  )

print(paste("A faixa de variação da quantidade de eleitores por município em Espírito Santo é", 
            variacao_municipios_es$faixa_variacao))
```

```{r}
variacao_genero_es <- contagem_genero_es %>%
  summarise(
    faixa_variacao = max(TOTAL_ELEITORES_ES, na.rm = TRUE) - min(TOTAL_ELEITORES_ES, na.rm = TRUE)
  )

print(paste("A faixa de variação da quantidade de eleitores por gênero em Espírito Santo é", 
            variacao_genero_es$faixa_variacao))
```


#### Estado: Santa Catarina

```{r}
mn_menos_eleitores_sc <- eleitores_por_municipio_sc %>%
  filter(TOTAL_ELEITORES_SC == min(TOTAL_ELEITORES_SC, na.rm = TRUE))

print(paste("O município de Santa Catarina com menos eleitores é", 
            mn_menos_eleitores_sc$NM_MUNICIPIO, 
            ", com um total de", 
            mn_menos_eleitores_sc$TOTAL_ELEITORES_SC, 
            "eleitores."))
```

```{r}
capital_sc <- "FLORIANÓPOLIS"

mn_mais_eleitores_sc <- eleitores_por_municipio_sc %>%
  filter(NM_MUNICIPIO != capital_sc) %>%
  arrange(desc(TOTAL_ELEITORES_SC)) %>%
  slice(1)

print(paste("O município do Santa Catarina com mais eleitores excluindo a capital é", 
            mn_mais_eleitores_sc$NM_MUNICIPIO, 
            ", com um total de", 
            mn_mais_eleitores_sc$TOTAL_ELEITORES_SC, 
            "eleitores."))
print("Nota: A capital de Santa Catarina não é o município com mais eleitores do estado.")
```

```{r}
variacao_municipios_sc <- eleitores_por_municipio_sc %>%
  summarise(
    faixa_variacao = max(TOTAL_ELEITORES_SC, na.rm = TRUE) - min(TOTAL_ELEITORES_SC, na.rm = TRUE),
  )

print(paste("A faixa de variação da quantidade de eleitores por município em Santa Catarina é", 
            variacao_municipios_sc$faixa_variacao))
```

```{r}
variacao_genero_sc <- contagem_genero_sc %>%
  summarise(
    faixa_variacao = max(TOTAL_ELEITORES_SC, na.rm = TRUE) - min(TOTAL_ELEITORES_SC, na.rm = TRUE)
  )

print(paste("A faixa de variação da quantidade de eleitores por gênero em Santa Catarina é", 
            variacao_genero_sc$faixa_variacao))
```

