---
title: "Análise das variáveis climáticas na estação metereológica de Copacabana em 2022 e 2023"
output:
  html_document:
    df_print: paged
  html_notebook: default
---

O objetivo deste trabalho é comparar as variáveis climáticas entre os anos de 2023 e 2024 na estação metereológica do forte de Copacabana. Os dados utilizados foram obtidos no site do INMET, acessível [neste link](https://portal.inmet.gov.br/dadoshistoricos).

```{r}
library(tidyverse)
```
## Importando os dados de 2023

```{r}
dados_clima_2023 <- read_delim(file = "./Dados_Estacao_Copacabana/INMET_SE_RJ_A652_RIO DE JANEIRO - FORTE DE COPACABANA_01-01-2023_A_31-12-2023.CSV",delim = ";", locale = locale("pt", decimal_mark = ",", encoding = "UTF-8"))
```
## Importando os dados de 2022
```{r}
dados_clima_2022 <- read_delim(file = "./Dados_Estacao_Copacabana/INMET_SE_RJ_A652_RIO DE JANEIRO - FORTE DE COPACABANA_01-01-2022_A_31-12-2022.CSV",delim = ";", locale = locale("pt", decimal_mark = ",", encoding = "UTF-8"))
```
Os datasets possuem informações de clima de todas as estações do ano, iremos nos limitar a estação do outono, compreendida entre 20 de março e 21 de junho.

# Verificando os tipos de dados inferidos
```{r}
str(dados_clima_2023)
```


```{r}
str(dados_clima_2022)
```
Foram verificadas em um momento inicial 8,760 linhas e 20 colunas em 2022 e 2023. Procederemos agora para a verificação da quantidade de células válidas.

```{r}
num_celulas_validas <- sum(!is.na(dados_clima_2022))

cat("O total de células válidas em 2022 é:", num_celulas_validas, "\n")

num_celulas_validas <- sum(!is.na(dados_clima_2023))

cat("O total de células válidas em 2023 é:", num_celulas_validas, "\n")
```
## Filtragem das colunas
Filtraremos as colunas informadas no enunciado + as colunas de data e hora para permitir as agregações
```{r}
colunas_desejadas <- c(
  "PRECIPITAÇÃO TOTAL, HORÁRIO (mm)",
  "PRESSAO ATMOSFERICA AO NIVEL DA ESTACAO, HORARIA (mB)",
  "PRESSÃO ATMOSFERICA MAX.NA HORA ANT. (AUT) (mB)",
  "PRESSÃO ATMOSFERICA MIN. NA HORA ANT. (AUT) (mB)",
  "TEMPERATURA DO AR - BULBO SECO, HORARIA (°C)",
  "TEMPERATURA MÁXIMA NA HORA ANT. (AUT) (°C)",
  "TEMPERATURA MÍNIMA NA HORA ANT. (AUT) (°C)",
  "VENTO, DIREÇÃO HORARIA (gr) (° (gr))",
  "VENTO, RAJADA MAXIMA (m/s)",
  "VENTO, VELOCIDADE HORARIA (m/s)",
  "Data",
  "Hora UTC"
)

dados_clima_2022 <- dados_clima_2022[, colunas_desejadas]
dados_clima_2023 <- dados_clima_2023[, colunas_desejadas]
```

Verificaremos o total de linhas, colunas e células válidas

```{r}
num_linhas <- nrow(dados_clima_2022)

num_colunas <- ncol(dados_clima_2022)

num_celulas_validas <- sum(!is.na(dados_clima_2022))

cat(
  "Sumário do dataframe 2022:\n",
  "Número de linhas:", num_linhas, "\n",
  "Número de colunas:", num_colunas, "\n",
  "Número de células válidas:", num_celulas_validas, "\n"
)

num_linhas <- nrow(dados_clima_2023)

num_colunas <- ncol(dados_clima_2023)

num_celulas_validas <- sum(!is.na(dados_clima_2023))

cat(
  "Sumário do dataframe 2023:\n",
  "Número de linhas:", num_linhas, "\n",
  "Número de colunas:", num_colunas, "\n",
  "Número de células válidas:", num_celulas_validas, "\n"
)
```
## Filtragem de linhas vazias

Usaremos filter() do pacote dplyr para remover todas as linhas com ao menos um valor Na, o que convenienetemente é feito usando o complete.cases(.).

```{r}
library(dplyr)

# Remover linhas com pelo menos um NA
dados_clima_2022 <- dados_clima_2022 %>%
  filter(complete.cases(.))

# Verificar o resultado
cat("Número de linhas do dataframe 2022 após remoção de NAs:", nrow(dados_clima_2022), "\n")

# Remover linhas com pelo menos um NA
dados_clima_2023 <- dados_clima_2023 %>%
  filter(complete.cases(.))

# Verificar o resultado
cat("Número de linhas do dataframe 2023 após remoção de NAs:", nrow(dados_clima_2023), "\n")


```
```{r}
tem_na <- any(is.na(dados_clima_2023))

if (tem_na) {
  cat("Ainda existem valores NA no dataframe.\n")
} else {
  cat("Todos os valores NA foram removidos com sucesso.\n")
}

```

```{r}
dados_clima_2022 <- dados_clima_2022 %>%
  mutate(`Hora UTC` = as.numeric(substr(`Hora UTC`, 1, 2)))
```

```{r}
dados_clima_2023 <- dados_clima_2023 %>%
  mutate(`Hora UTC` = as.numeric(substr(`Hora UTC`, 1, 2)))
```
Agora, tomaremos a faixa de valores de horário entre 9 e 15 (Parte da tarde em UTC - 3) e em seguida calcularemos as temperaturas máxima, mínima e média do períodoem ambos os anos.

```{r}
slice_df <- dados_clima_2022 %>%
  filter(`Hora UTC` >= 9 & `Hora UTC` <= 15)

resultados <- slice_df %>%
  summarise(
    Minimo = min(`TEMPERATURA DO AR - BULBO SECO, HORARIA (°C)`, na.rm = TRUE),
    Maximo = max(`TEMPERATURA DO AR - BULBO SECO, HORARIA (°C)`, na.rm = TRUE),
    Media = mean(`TEMPERATURA DO AR - BULBO SECO, HORARIA (°C)`, na.rm = TRUE)
  )
print(resultados)
```

```{r}
slice_df <- dados_clima_2023 %>%
  filter(`Hora UTC` >= 9 & `Hora UTC` <= 15)

resultados <- slice_df %>%
  summarise(
    Minimo = min(`TEMPERATURA DO AR - BULBO SECO, HORARIA (°C)`, na.rm = TRUE),
    Maximo = max(`TEMPERATURA DO AR - BULBO SECO, HORARIA (°C)`, na.rm = TRUE),
    Media = mean(`TEMPERATURA DO AR - BULBO SECO, HORARIA (°C)`, na.rm = TRUE)
  )
print(resultados)
```
Agora precisamos calcular todas as estatísticas básicas de cada coluna dos dataframes, e para isso:

```{r}
library(tidyr)

calcula_moda <- function(x) {
  unique_x <- unique(x)
  unique_x[which.max(tabulate(match(x, unique_x)))]
}

estatisticas <- dados_clima_2022 %>%
  select(where(is.numeric)) %>%  # Seleciona apenas colunas numéricas
  summarise(across(
    everything(),
    list(
      Media = ~ mean(.x, na.rm = TRUE),
      Mediana = ~ median(.x, na.rm = TRUE),
      Moda = ~ calcula_moda(.x),
      Minimo = ~ min(.x, na.rm = TRUE),
      Maximo = ~ max(.x, na.rm = TRUE),
      Intervalo = ~ max(.x, na.rm = TRUE) - min(.x, na.rm = TRUE),
      DesvioPadrao = ~ sd(.x, na.rm = TRUE)
    ),
    .names = "{.col}_{.fn}"
  )) %>%
  pivot_longer(cols = everything(), 
               names_to = c("Variavel", "Estatistica"), 
               names_sep = "_", 
               values_to = "Valor") %>%
  pivot_wider(names_from = Estatistica, values_from = Valor)

estatisticas
```
Repetindo a mesma coisa para 2023:

```{r}
estatisticas <- dados_clima_2023 %>%
  select(where(is.numeric)) %>%  # Seleciona apenas colunas numéricas
  summarise(across(
    everything(),
    list(
      Media = ~ mean(.x, na.rm = TRUE),
      Mediana = ~ median(.x, na.rm = TRUE),
      Moda = ~ calcula_moda(.x),
      Minimo = ~ min(.x, na.rm = TRUE),
      Maximo = ~ max(.x, na.rm = TRUE),
      Intervalo = ~ max(.x, na.rm = TRUE) - min(.x, na.rm = TRUE),
      DesvioPadrao = ~ sd(.x, na.rm = TRUE)
    ),
    .names = "{.col}_{.fn}"
  )) %>%
  pivot_longer(cols = everything(), 
               names_to = c("Variavel", "Estatistica"), 
               names_sep = "_", 
               values_to = "Valor") %>%
  pivot_wider(names_from = Estatistica, values_from = Valor)

estatisticas
```

```{r}
library(lubridate)

dados_clima_2022 <- dados_clima_2022 %>%
  mutate(datetime = ymd_h(paste(Data, `Hora UTC`)))

agrupamento_diario_2022 <- dados_clima_2022 %>%
  group_by(dia = floor_date(datetime, "day")) %>%
  summarise(across(where(is.numeric), \(x) mean(x, na.rm = TRUE)))

agrupamento_semanal_2022 <- dados_clima_2022 %>%
  group_by(semana = floor_date(datetime, "week")) %>%
  summarise(across(where(is.numeric), \(x) mean(x, na.rm = TRUE)))

agrupamento_mensal_2022 <- dados_clima_2022 %>%
  group_by(mes = floor_date(datetime, "month")) %>%
  summarise(across(where(is.numeric), \(x) mean(x, na.rm = TRUE)))

agrupamento_bimestral_2022 <- dados_clima_2022 %>%
  group_by(bimestre = cut(datetime, breaks = "2 months", labels = FALSE)) %>%
  summarise(across(where(is.numeric), \(x) mean(x, na.rm = TRUE)))

agrupamento_semestral_2022 <- dados_clima_2022 %>%
  group_by(semestre = semester(datetime)) %>%  # Define o semestre com lubridate
  summarise(across(where(is.numeric), \(x) mean(x, na.rm = TRUE)))

agrupamento_mensal_2022
```

```{r}
dados_clima_2023 <- dados_clima_2023 %>%
  mutate(datetime = ymd_h(paste(Data, `Hora UTC`)))

agrupamento_diario_2023 <- dados_clima_2023 %>%
  group_by(dia = floor_date(datetime, "day")) %>%
  summarise(across(where(is.numeric), \(x) mean(x, na.rm = TRUE)))

agrupamento_semanal_2023 <- dados_clima_2023 %>%
  group_by(semana = floor_date(datetime, "week")) %>%
  summarise(across(where(is.numeric), \(x) mean(x, na.rm = TRUE)))

agrupamento_mensal_2023 <- dados_clima_2023 %>%
  group_by(mes = floor_date(datetime, "month")) %>%
  summarise(across(where(is.numeric), \(x) mean(x, na.rm = TRUE)))

agrupamento_bimestral_2023 <- dados_clima_2023 %>%
  group_by(bimestre = cut(datetime, breaks = "2 months", labels = FALSE)) %>%
  summarise(across(where(is.numeric), \(x) mean(x, na.rm = TRUE)))

agrupamento_semestral_2023 <- dados_clima_2023 %>%
  group_by(semestre = semester(datetime)) %>%  # Define o semestre com lubridate
  summarise(across(where(is.numeric), \(x) mean(x, na.rm = TRUE)))

agrupamento_semestral_2023
```

